【裁判字號】    97,訴,1409
【裁判日期】    980227
【裁判案由】    損害賠償
【裁判全文】
臺灣臺中地方法院民事判決  97年度訴字第1409號
原      告  乙○○
訴訟代理人  丙○○
被      告  臺中縣烏日鄉第三鄰里自辦市地重劃區重劃會
兼法定代理人  甲○○
當事人間損害賠償事件，本院於98年2月5日言詞辯論終結，判
決如下：
    主    文
原告之訴駁回。
訴訟費用由原告負擔。
    事實及理由
甲、程序部分：
    本件原告主張：被告甲○○為被告台中縣烏日鄉第三鄰里自
    辦市地重劃區重劃會（以下簡稱：烏日鄉重劃會）之理事長
    ，係其代表權人，原告與被告二人，既無土地買賣之情事，
    亦無欠被告二人任何費用及債務，被告二人以自行編造虛偽
    不實之烏日鄉重劃會第十次理事會紀錄提案五為依據，誣指
    原告購買土地、通知欠款，假扣押原告所有坐落台中縣烏日
    鄉○○段103地號土地，並起訴請求原告返還土地，致原告
    受有新台幣（下同）107萬2700元之損害，其對被告二人有
    侵權行為損害賠償請求權，乃訴請被告烏日鄉重劃會與被告
    甲○○賠償原告107萬2700元，原告訴請之對象並無不適格
    之情事，被告抗辯：原告對被告烏日重劃會起訴請求給付，
    有當事人不適格之情事，尚無可採，合先敘明。
乙、實體部分：
一、原告起訴主張：被告甲○○為被告烏日鄉重劃會之理事長，
    係其代表權人，原告與被告等二人，既無土地買賣之情事，
    原告亦無欠被告等二人任何費用及債務，被告等二人共同以
    自行編造虛偽不實之烏日鄉重劃會第十次理事會紀錄提案五
    為依據，誣指原告購買土地、通知欠款，訴請原告返還土地
    ，於第一審判決被告敗訴，經台灣高等法院台中分院判決駁
    回其上訴及追加之訴，最高法院裁定上訴駁回在卷，原告於
    94 年11月16日第一次土地買賣以每坪新台幣（下同）15萬
    5000元，共計592萬元，因被告烏日重鄉劃會故意以上開虛
    偽不實之烏日鄉重劃會第十次理事會議記錄提案五，聲請假
    扣押原告土地，致使買受人解除契約，造成原告未能當時以
    市價出賣給他人。原告另於97年3月28日，與訴外人沈文堅
    簽定不動產買賣契約，僅以每坪14萬元，共計453萬5200元
    出賣該土地，惟簽約後買受人卻以被告甲○○之95年度裁全
    字第6848號裁定假扣押查封在案為由，責原告無法履行契約
    各條款，遂於97年4月29日告知原告解除契約，並收取原告
    定金一倍懲罰違約金，原告實因被告二人故意以上開虛偽不
    實之理事會紀錄提案五所為之假扣押，而造成損失土地價差
    57萬2700元、懲罰違約金45萬元，及訴訟最高法院時，依法
    律規定應委請律師費書狀費5萬元整，合計共損失107萬2700
    元，原告自得就上開損失依民法第28條及侵權行為相關規定
    訴請被告二人連帶負損害賠償責任。並聲明：被告應付原告
    107萬2700元。
二、被告則以：被告甲○○前向鈞院以原告為債務人聲請本件系
    爭假扣押裁定，並以95年度存字第3395號提存在案，嗣被告
    甲○○撤銷本件假扣押裁定，並催告原告行使權利，始由原
    告據此提起本件訴訟，又系爭假扣押裁定之債權人為被告甲
    ○○，則被告烏日鄉重劃會並非系爭假扣押裁定之債權人，
    於本件訴訟當事人不適格，故原告對被告烏日鄉重劃會請求
    損害賠償部份，即非適法。原告並未證明就其所提供之不動
    產買賣契約書2份是否為事後補造，且原告是否因本件系爭
    假扣押而受有土地之買賣價差損害，尚無所據，此外，該筆
    土地早於94年10月20日，由被告烏日鄉重劃會聲請假扣押，
    鈞院以94年度裁全字第7478裁定准許在案，嗣原告於94年11
    月16日與訴外人張炳煌簽定契約時，業已明知將受強制執行
    之可能，原告仍以每坪15萬5千元與張炳煌成立不動產買賣
    契約，自應由原告自負權利瑕疵之責，且原告前後二次出售
    土地存有價差，亦與本件系爭假扣押裁定無涉。另原告所主
    張因被告烏日鄉重劃會另案聲請97年度裁全字第2567號裁定
    ，致原告受有因解除契約之違約金損害，實與本件系爭假扣
    押裁定無涉，故該請求應無理由。再者，原告所提起假扣押
    及本案訴訟中之律師費及書狀費部分，乃社會生活之風險成
    本，應自行承擔，且與本件假扣押所受之損害實屬不同範圍
    ，故該部分請求亦無理由。被告基於烏日鄉重劃會第十次理
    事會紀錄提案五之確信所為假扣押執行及提起本案訴訟，乃
    依民事訴訟法規定所為之訴訟行為，自不因敗訴結果而具有
    違法性，亦不得因此認定被告於假扣押之初有故意或過失不
    法侵害原告之權利，故不得依此請求被告等二人應負侵權行
    為之損害賠償責任。並聲明：原告之訴駁回，如受不利判決
    ，被告願供擔保，請准免予宣告假執行。
三、本件經兩造協議化爭點，就下列事實不為爭執，並經本院調
    閱本院95年裁全字第6846號假扣押、95年存字第3395號、97
    年裁全聲字第326號卷核閱無誤，復有最高法院97年台上字
    第468號裁定附卷可證，本路院自得採為判決之基礎：
  (一)原告提起本件損害賠償事件，係因被告甲○○定期催告原告
    對本院95年度裁全字第6846號假扣押裁定，所提存之擔保金
    （95年度存字第3395號）行使權利而起訴。
  (二)被告甲○○就本院95年度裁全字第6846號假扣押裁定，提起
    之本案訴訟，遭法院判決駁回確定（97年度台上字第468 號
    返還土地事件）。
  (三)本件系爭假扣押裁定經被告甲○○聲請本院以97年度裁全聲
    第326號民事裁定撤銷之。
四、本件原告主張其被告二人先後對其三次假扣押行為，為侵權
    行為，且自始不當，致原告受有損害，被告二人係故意侵害
    原告之權利，致原告受有損害，應賠償原告云云，惟原告之
    主張業為被告所否認，並以前詞置辯。經查：
  (一)經本院調閱兩造系爭假扣押紛爭相關卷宗（94年度裁全字第
    7478號、94年度執全字第3048號、94年度裁全聲字第830號
    、95年度重訴字第29號、95年度裁全聲字第559號；95年度
    裁全字第6846號、95年度執全字第3374號、95年度裁全聲字
    第545號、97年度裁全聲326號、95年度存字第3395號；97
    年度裁全字第2567號、97年度執全字第1151號、97年度裁全
    聲字第335號），兩造假扣押糾紛如下：
  被告烏日鄉重劃會於94年10月19日，以原告向其購買系爭光
    日段103地號土地，未繳部分價金131萬3280元，聲請假扣押
    ，於94年10月20日本院裁定（94年度裁全字第第7478號）後
    ，被告烏日鄉重劃會於94年10月27日提存擔保金438,000 元
    （94年度存字第3964號），於94年10月28日聲請假扣押執行
    ，本院執行處函請查封，於94年11月2日對原告所有坐落台
    中縣烏日鄉○○段103地號土地為查封登記，原告於94年11
    月18日聲請閱覽卷宗，94年11月21日閱畢，並請求被告烏日
    鄉重劃會限期起訴（95年度重訴字第29號），本院於94年11
    月23日指封完畢；95年7月4日，因執行標的相同，95年度執
    全字第3374號併入本件執行；95年7月7日因本案訴訟撤回，
    乃撤回假扣押執行，並聲請撤銷假扣押裁定。但因有他案併
    案執行，就標的物之查封不為起封。
  被告甲○○於95年6月2日，以原告向其購買系爭光日段103
    地號土地，未繳部分價金131萬3280元，聲請假扣押，於95
    年6月5日本院裁定（95年度裁全字第6846號）後，被告甲○
    ○於95年6月16日提存擔保金438000元（95年度存字第3395
    號），於95年7月3日聲請假扣押執行（95年度執全字第3374
    號），因執行標的與94年度執全字3048號相同，併入該案辦
    理，原告於95年7月20日請求被告甲○○限期起訴（95年度
    訴字第2251號），97年4月7日，因執行標的相同，97年度執
    全字第1151號併入本件執行；97年3月13日因本案訴訟敗訴
    確定，97年4月28日撤回本件假扣押執行，並聲請撤銷假扣
    押裁定。但因有他案併案執行，就標的物之查封不為起封。
  被告烏日鄉重劃會於97年3月31日，以原告未履行契約，請
    求原告清償債務給付105萬元，聲請假扣押，於97年4月1日
    本院裁定後，被告烏日鄉重劃會於97年4月3日提存擔保金
    350000元（97年度存字第1510號），於97年4月3日聲請假扣
    押執行（97年度執全字第1151號），因執行標的與95年度執
    全字3347號相同，併入該案辦理，原告於97年4月30日請求
    被告烏日鄉重劃會限期起訴，現由本院97年度訴字第1587號
    審理中。
  (二)按民事訴訟法第531條所謂假扣押裁定因自始不當而撤銷，
    係指對於假扣押裁定抗告，經抗告法院依命假扣押時客觀存
    在之情形，認為不應為此裁定而撤銷之情形而言，若係因本
    案訴訟敗訴確定而撤銷該裁定，僅屬因命假扣押以後之情事
    變更而撤銷，尚非該條所謂因自始不當而撤銷。（67年台上
    字第1407號判例參照）；又假扣押定因自始不當而撤銷者，
    債權人固應賠償債務人因假扣押所受之損害，但必債務人確
    因假扣押受有損害，且損害與假扣押之間具有因果關係，始
    得請求賠償，合先敘明。本件原告主張被告二人前述假扣押
    程序，有假扣押裁定因自始不當而撤銷之情事云云，然前述
    假扣押程序，94年度執全字第3048 號是被告烏日鄉重劃會
    自行聲請撤銷、而95年度執全字第3374號係被告甲○○於本
    案訴訟敗訴確定後自行聲請撤銷，依前述最高法院見解，撤
    銷情事並非屬自始不當而撤銷，核與民事訴訟法第531條規
    定之要件不該當，原告引該法條請求被告二人賠償，於法自
    屬無據。
  (三)次按因故意或過失，不法侵害他人之權利者，負損害賠償責
    任，民法第184條第1項前段定有明文。且侵權行為以因故意
    或過失不法侵害他人權利為構成要件，故主張行為人應依該
    條項前段規定負侵權行為責任者，應就行為人有故意或過失
    之要件，負舉證責任；又按因侵權行為所發生之損害賠償請
    求權，以有故意或過失不法侵害於他人權利，或故意以背於
    善良風俗之方法，加損害於他人為成立要件。此觀民法第18
    4條第1項規定即明。所謂故意係指行為人對於構成侵權行為
    之事實，明知並有意使其發生或預見其發生，而其發生並不
    違背其本意而言。因之故意以聲請法院實施假扣押之手段，
    侵害他人權利之情形，必須行為人對於其聲請假扣押係屬侵
    權行為之事實，明知並有意使其發生，或預見其發生，而其
    發生並不違背其本意，始足當之，最高法院76年度台上字第
    2724號判決著有明文。原告主張依民法第184條第1項前段，
    請求被告賠償其因假扣押所生上開之損害，自應就被告主觀
    上有故意或過失負舉證責任，且明知對他人並無債權，或有
    債權明知他人無假扣押原因，而仍矇騙法院，聲請假扣押，
    以圖侵害他人之權利，或預見其侵害之發生，而不違背其本
    意者是，非謂假扣押之原因不存在，而債權人仍聲請假扣押
    者，當然構成侵權行為。又按損害賠償之債，以有損害之發
    生及有責任原因之事實，並二者之間，有相當因果關係為成
    立要件。故原告所主張損害賠償之債，如不合於此項成立要
    件者，即難謂有損害賠償請求權存在（最高法院法院48年台
    上字第481號判例參照）。本件原告固主張故意偽造不實之
    會議紀錄，對原告為假扣押執行，致原告受有損害云云，惟
    原告之主張業為被告所否認，原告就被告有故意、過失行為
    致其受有損害之事實，自應負舉證之責任，惟查：
  本件被告二人固有於前述時間，聲請供擔保對原告為假扣押
    之行為，並於事後聲請撤銷假扣押執行程序，惟「債權人就
    金錢請求或得易為金錢請求之請求，欲保全強制執行者，得
    聲請假扣押」、「請求及假扣押之原因，應釋明之。前項釋
    明如有不足，而債權人陳明願供擔保或法院認為適當者，法
    院得定相當之擔保，命供擔保後為假扣押。」。民事訴訟法
    第522條第1項、第526第1項、第2項分別定有明文。按假扣
    押程序，本為法律所明定，被告二人為保全將來債權之履行
    依法本得供擔保聲請假扣押，該行為為行使其程序法上之權
    利，自難以被告二人行使民事訴訟法上之假扣押程序，即認
    被告二人有侵權行為存在。
  又原告雖主張被告二人明知，原告與被告間無買賣土地之情
    事，亦無欠被告二人任何費用及債務，被告二人以自行編造
    虛偽不實之烏日鄉重劃會第十次理事會紀錄提案五為依據，
    誣指原告購買土地、通知欠款，假扣押原告所有坐落台中縣
    烏日鄉○○段103地號土地，即有故意侵權行為云云。然查
    ：
  (1)被告烏日鄉重劃會於94年10月19日，以原告向其購買系爭光
    日段103地號土地，未繳部分價金131萬3280元，聲請假扣押
    ，於94年10月20日本院裁定（94年度裁全字第7478號）後，
    被告烏日鄉重劃會於94年10月27日提存擔保金43萬8000元（
    94年度存字第3964號），於94年10月28日聲請假扣押執行（
    94年度執全字3048號），本院執行處函請查封，於94年11月
    2日查封登記，並依法對原告起訴（95年度重訴字第29號）
    ，而系爭坐落台中縣烏日鄉○○段103地號土地，係被告烏
    日鄉重劃會重劃出來之土地，並移轉登記予原告，而其登記
    原因為買賣，有系爭土地登記謄本1份在卷可稽，依謄本所
    有權移轉之過程，被告烏日鄉重劃會將土地以買賣為原因移
    轉登記在原告名下，其依謄本之記載認兩造間存有買賣，且
    原告有價金未清償完畢，其基於理事會議紀錄，向原告訴求
    ，客觀上難認其係故意侵害原告之權利，縱被告烏日鄉重劃
    會事後因原告提出其配偶丙○○與被告烏日鄉重劃會法定代
    理人甲○○間之買賣契約，因認契約當事人應由甲○○起訴
    主張，乃撤回訴訟，並撤銷假扣押，其主觀上既非故意虛構
    不實情節而濫訴妨害原告權利之行使，自難認被告烏日鄉重
    劃會於94年10月28日供擔保後，聲請假扣押執行為故意侵權
    行為。
  (2)又被告甲○○為被告烏日鄉重劃會之法定代理人，系爭坐落
    台中縣烏日鄉○○段103地號土地，係被告烏日鄉重劃會劃
    之土地，並由被告甲○○出名出賣予訴外人丙○○，惟系爭
    土地係以買賣為原因移轉登記在原告名下，是被告甲○○因
    原告在前開95年度重訴字第29號訴訟中提出契約書，其記載
    實際訂約人為被告甲○○，被告甲○○乃代被告烏日鄉重劃
    會撤回95年度重訴字第29號訴訟，以被告甲○○之名義聲請
    假扣押裁定（95年度裁全字第6846號），並於95年6月16日
    提存擔保金43萬8000元（95年度存字第3395號），於95年7
    月3日聲請假扣押執行（95年度執全字第3374號），因執行
    標的與94年度執全字3048號相同，併入該案辦理，且應原告
    之聲請提起95年度訴字第2251號返還土地訴訟，其後因舉證
    明遭敗訴判決確定，因而自行聲請撤銷假扣裁定並撤回執行
    ，被告甲○○主觀上既非故意虛構不實情節而濫訴，妨害原
    告權利之行使，自難認被告烏日鄉重劃會於95年6月16日供
    擔保後，聲請假扣押執行為故意侵權行為。
  (3)再者，被告烏日鄉重劃會於97年3月31日，以原告未履行契
    約，請求原告清償債務給付105萬元，聲請假扣押，於97年4
    月1日本院裁定後，被告烏日鄉重劃會於97年4月3日提存擔
    保金35萬元（97年度存字第1510號），於97年4月3日聲請假
    扣押執行（97年度執全字第1151號），因行標的與95年度執
    全字3347號相同，併入該案辦理，原告於97年4月30日請求
    被告烏日鄉重劃會限期起訴，現由本院97年度訴字第1587
    號審理中，並提出其與原告所訂委託測量契約書1份，在卷
    可參，被告烏日鄉重劃會之假扣押執行，尚非無故蓄意濫行
    程序，且被告烏日鄉重劃會提起之本訴尚在訴訟中，其結果
    未定，更難認被告烏日鄉重劃會，聲請假扣押執行為故意侵
    權行為。
  另原告主張其因被告二人前述三次假扣押之執行致受有107
    萬2700元損害云云，經查：
  (1)原告主張其於94年11月16日，將系爭坐落台中縣烏日鄉○○
    段103地號土地，以每坪15萬5000元出賣，價金592萬元，因
    被告烏日重鄉劃會為94年度執全字3048號假扣押程序而解約
    ，致其受損57萬2700元云云，惟原告之主張為被告所否認，
    原告就其二次出賣之事實為真，復未能舉實證核對，自難以
    原告片面提之買賣契約即認其受有57萬2700損害；況被告烏
    日重鄉劃會為本件94年度執全字3048號假扣押程序，係於94
    年11月2日查封，其何能知原告將於事後94年11月16日出售
    土地？又何能知原告將於97年3月28日，與訴外人沈文堅簽
    定不動產買賣契約？原告主張被告烏日重鄉劃會係專為妨害
    原告94年11月16日及97年3月28日之出賣行為，實屬無稽；
    再者，原告二次出賣土地行為，為原告己意之行為，其得失
    自應由原告自行負責，此觀，如原告第二次出賣行為，如售
    價高於第一次售價，其多出之價金，依原告論述，該多出之
    價金因被告烏日重鄉劃會假扣押所致，該得利是否應歸被告
    烏日重鄉劃會？此種論述顯不合理，故原告出賣價差，與被
    告烏日重鄉劃會之假扣押行為並無相當因關係存在，是原告
    主張之二次買賣縱屬為真，其價差亦非被告假扣押所生之損
    害，原告主張被告烏日重鄉劃會為94年度執全字3048號假扣
    押程序，故意妨害其94年11月16日及97年3月28日之出賣行
    為，其前後二次出售價差57萬2700元，應由被告二人負賠償
    責任，自無可採。
  (2)又原告復主張其將系爭坐落台中縣烏日鄉○○段103地號土
    地，於97年3月28日，與訴外人沈文堅簽定不動產買賣契約
    ，惟簽約後買受人以被告甲○○之95年度裁全字第6848號裁
    定假扣押查封在案為由，責原告無法履行契約各條款，遂於
    97年4月29日與原告解除契約，並收取原告定金一倍懲罰違
    約金45萬元，原告受之損失45萬元，應由被告賠償云云，惟
    原告主張其因系爭買賣，損失違約金45萬元一節，業為被告
    所否認，且縱使原告主張之買賣存在，然系爭坐落台中縣烏
    日鄉○○段103地號土地自94年11月2日即查封迄今未起封，
    此為原告明知，原告仍執意將之出售，其事後遭人以此為由
    解，亦為原告同意，顯見該違約金損失縱使存在，亦是原告
    自身行為所致，與被告之假扣押行為無直接因果關係存在，
    自難將原告所受違約金之損失歸究於被告。
  (3)至於原告所指其與被告甲○○所涉訟之97年度台上字第468
    號返還土地事件，因其委任律師應訴而支出律師費書狀費5
    萬元應由被告賠償云云，惟系爭97年度台上字第468號返還
    土地事件，係被告甲○○所提起之上訴，依法被告甲○○應
    委任律師提起第三審上訴，然原告為被上訴人，其答辯並非
    必須委任律師為之，今原告基於自身之利益，委任律師為第
    三審答辯書狀之撰寫，該行為乃原告行使民事訴訟權所致，
    該費用係原告行使權利所支出之費用，而非被告假扣押生之
    費用，與被告為之假扣押行為無涉，自難認原告支出之系爭
    5萬元律師費，應由被告二人賠償。
五、綜上所述，被告二人所為前述之假扣押行為既無民事訴訟法
    第531條之適用；且該等假扣押行為亦非對原告之故意侵權
    行為，甚且原告所指之前述損害，亦非因被告二人假扣押所
    致，與被告二人假扣押行為，無相當因果關係存在，原告對
    被告二人亦無侵權行為損害賠償請求權存在，從而，原告基
    於民事訴訟法第531條規定及侵權行為損害賠償請求權之法
    律關係，訴請被告給付原告107萬2700元，為無理由，應予
    駁回。
六、本件事實已臻明，兩造其餘攻擊、防禦方法及主張，經審酌
    後，核與結論無涉，爰不一一贅 述，附此敘明。
丙、訴訟費用負擔之依據：民事訴訟法第78條。
中    華    民    國    98    年    2    月    27    日
                  民事第二庭    法  官  涂秀玲
正本係照原本作成。
如對本判決上訴，須於判決送達後20日內向本院提出上訴狀。
中    華    民    國    98    年    2    月    27    日
                                書記官


司法院資訊處製作；財團法人民間司法改革基金會備份。
